【裁判字號】    94,訴,2657
【裁判日期】    950906
【裁判案由】    商標異議
【裁判全文】
臺北高等行政法院判決
                                    94年度訴字第02657號
                              .
原      告  亞周服飾有限公司
代  表  人  甲○○（董事）
訴訟代理人  丙○○
被      告  經濟部智慧財產局
代  表  人  蔡練生（局長）
訴訟代理人  丁○○
            乙○○
參  加  人  瑞士商GA慕得芳公司（GA Modefine S.A.）
代  表  人  史提法諾‧鮑拉S.
            洛可‧波札里哥R.
訴訟代理人  陳長文律師
            蔡瑞森律師
上列當事人間因商標異議事件，原告不服經濟部中華民國94年6
月15日經訴字第09406130210 號訴願決定，提起行政訴訟，本院
判決如下：
    主  文
原告之訴駁回。
訴訟費用由原告負擔。
    事  實
一、事實概要：原告於民國（下同）91年11月29日以「亞周公司
    標章(二)」商標，指定使用於當時商標法施行細則第49條所定
    商品及服務分類表第25類之衣服、襯衫、裙子、褲子、牛仔
    衣、運動服、外套、大衣、洋裝、套裝、毛衣、披肩、童裝
    、休閒服、衛生衣褲、雨衣、T 恤、雪衣、針織衣、嬰兒服
    等商品，向被告申請註冊，經被告核准列為審定第0000000
    號商標（下稱系爭商標，圖樣如附圖1 所示）。嗣參加人於
    92 年11 月14日以該審定商標有違當時商標法第37條第7 款
    、第12款之規定，檢具註冊第860149號商標、註冊第474306
    號商標（下稱據以異議商標，圖樣如附圖2 所示），對之提
    出異議，嗣商標法於92年11月28日修正施行，被告乃依該法
    第89條第1 項規定逕予系爭審定商標註冊。案經被告依現行
    商標法有關商標異議程序之規定續行審查，以93年12月21日
    中台異字第921503號商標異議審定書為系爭第0000000 號「
    亞周公司標章(二)」商標之註冊應予撤銷之處分。原告不服，
    提起訴願，遭決定駁回，遂提起行政訴訟。本院因認本件撤
    銷訴訟之結果，參加人之權利或法律上利益將受損害，爰依
    參加人之聲請，裁定允許其獨立參加被告之訴訟。
二、兩造聲明：
    (一)原告聲明：
      1.訴願決定及原處分均撤銷。
      2.訴訟費用由被告負擔。
    (二)被告聲明：
      如主文所示。
三、兩造之爭點：
    系爭商標是否有修正前商標法第37條第12款及現行商標法第
    23條第1 項第13款規定不得註冊之事由？
    (一)原告主張：
      1.按商標圖樣「相同或近似於他人同一商品或類似商品之
        註冊商標者」，不得申請註冊，固為修正前商標法第37
        條第12款所明定，該款已移列為現行商標法第23條第1
        項第13款「商標相同或近似於他人同一或類似商品或服
        務之註冊商標或申請在先之商標，有致相關消費者混淆
        誤認之虞者，不得註冊」，惟其適用應以二造商標構成
        近似且造成消費者之混淆誤認為前提要件。而審查商標
        是否近似，當以商標圖樣之整體觀察，較能符合一般人
        消費辨認商標之習慣及習性。因為一般消費者對商標之
        記憶，是以該商標之整體外觀為基礎，而各商標獨具創
        意之主要部份，亦為一般消費者所易記憶。雖亦有就兩
        商標特易引起一般人之注意之部份細為比對者，然此係
        為得全體觀察之正確結果之一種方法，並非某一定部份
        相同或近似，即屬近似之商標，最終仍應總括圖樣全體
        再行判斷，行政法院72年判字第1395號判決對此有所揭
        示。而商標在外觀、觀念或讀音上，如有一足以產生混
        同誤認之虞者，雖屬近似之商標，惟其判斷標準並非一
        成不變，仍應就指定商品內容、商品購買者、地域、創
        意及使用情形等因素併同考量。商標圖樣是否具有獨特
        之創意（圖形或意義）， 可表示不同程度之顯著性。
      2.查本案被告認為「系爭註冊第0000000 號『亞周公司標
        章(二)』商標，與參加人據以異議註冊第474306號『
        EMPORIO ARMANI（a device mark）』 、第860149號『
        GA+EAGLE DEVICE (a devie mark)』商標相較，二者圖
        形外觀構圖意匠及設計態樣相彷，予人之觀感皆係雙翅
        開展並有黑白相間線條設計之抽象鳥類形象，且頭部均
        朝右，以具有普通知識經驗之消費者，於購買時施以普
        通所用之注意，有產生混同誤認之虞，應屬構成近似之
        商標」，惟其認定原告難以認同，茲論述二造商標非屬
        近似，說明如下：
        (1)標識力薄弱之商標，其區別商品來源之功能有限，受
          他人攀附之可能性不大，保護範圍自應該予以縮小：
          查並非每一個商標均有相同之保護範圍，而是依其標
          識力之強弱，大小不同。商標標識力愈強，其受他人
          攀附之可能性愈大，故需要保護之範圍愈廣，因此他
          人之商標及商品只需與之有少許近似，即可構成近似
          之虞；反之，商標標識力愈弱，其區別商品來源之功
          能有限，故受保護之範圍愈小，因此他人之商標及商
          品若只與之有少許近似，自尚不足構成混淆之虞。若
          有相當數量近似商標使用於類似產品之上，則可顯示
          該類型商標之標識力薄弱，其保護之範圍應該縮小。
          換言之，只要有少許差異，即足以排除商標混淆之虞
          。故於判斷混淆之虞之際，自不應一律忽視其他近似
          競爭商標之存在。而被告所訂定之「商標圖樣近似審
          查要點」七亦明文；商標圖樣之外觀、觀念及讀音等
          ，其中任一項構成近似時，原則上即屬近似圖樣。但
          如該項目在商品相關購買人印象中所佔比重較輕，而
          其他項目足以為區辨時，應認為不近似。例如「金龜
          」與「金龜車」之文字排列雖相彷彿，惟本身各具特
          殊意義，不易造成誤認或聯想。
        查「鷹」乃大自然產物，本身不具獨創性，任何人皆
          可能思及創作者，就他類皮件及他類鞋子產品而言，
          以「鷹圖」為商標圖樣者，如註冊第0000000 、
          819470、747664、719477、533408、317865、204959
          、81427、466642、401103號、0000000、868383、
          669250、722633、596449、831520、448301、640187
          號等多達18件，又，若以近似於據爭商標設計手法之
          「鷹圖」為商標圖樣者，於皮件產品如註冊第447660
          號及356786號，另於鞋子產品亦有註冊第45243 、
          333725、640172、352297、886604及373435號等，再
          者，於衣服、手套產品亦有註冊第445981、426948、
          806197、840940、0000000 及538525號等於同類中併
          存之情形，而於他類產品中亦有註冊第330568號、
          322579、442404、0000000、0000000及0000000號等
          ，皆以「鷹圖」作為商標圖樣者，由此可見「鷹圖」
          屬業界所喜用之商標圖樣，為弱勢商標毫無疑問，故
          不應將其視為判斷商標是否近似之唯一依據。
        本案兩造商標圖樣整體之外觀、各自表達之觀念均清
          晰可分，並不構成近似：
          今查，系爭商標乃以抽象方式，將鳥類頭部結合展翅
          動作並以間斷接續設計手法將翅膀兩側以黑線作為加
          強延伸之傳達，成為一方長形之商標圖樣，其創意獨
          特具有美感，反觀據以異議商標乃由二個英文字「
          EMPORIO」及「ARMANI」為主體，其中間置放一具波
          紋狀之小「鷹圖」，據爭商標之「鷹圖」僅佔整體圖
          樣之6 分之1 ，實不易為消費者所注意，且該「鷹圖
          」外觀猶如一「箭頭圖」亦頗像一花圖形，若不仔細
          觀察，很不容易看出其為一「鷹圖」，二造商標圖樣
          相較，系爭商標視覺重點在「方長形之鳥圖形」，而
          據以異議商標之視覺重點在「EMPORIO ARMANI」英文
          字，就其整體所呈現之外觀及意匠上實屬有別，二造
          商標圖樣異時異地隔離觀察，均無使一般消費者產生
          混同誤認之虞，應非屬近似商標殆無疑異。
          若單就二造商標之圖形相較，依外觀而言，系爭商標
          圖乃為方長形，據以異議商標之圖，乃為倒三角形；
          依頭形觀察，系爭商標為不甚明顯之「鳥圖形」，而
          據以異議商標為具有尖嘴之「鷹圖形」；依設計手法
          而言，系爭商標中間立體部份採墨色實體，外圍部份
          以虛線方式橫向擴展，而據以異議商標則一律採橫切
          之水紋線條，故整體而言，二造商標無論意匠、外觀
          皆不相同，非屬近似商標乃無所疑異。
      3.次查，被告認為據以異議商標之知名度已為我國境內相
        關事業及消費者所普遍認知, 進而認為二造商標極有可
        能造成消費者之混淆誤認，然原告認為被告尚未考慮其
        他相關因素，原告願就系爭商標無致消費者產生混淆誤
        認之虞提出說明如下：
        本案二造商標不構成近似，已如前述，惟參加人及被告
        顯然過於武斷，率謂「二造商標在頭部方向，翅膀開展
        及其線條設計、造型與結構均極相彷彿」，卻忽略「雙
        翅向外開展並成黑白間隔線條之鷹圖」早為業界所廣泛
        使用，原告在此特針對三件案例加以說明如下：
        (1)商標註冊第352297號及860149號於鞋子產品中併存：
          商標註冊第352297號「5 個銅貨及圖CINQ CENTIMES
          」其商標圖樣中之「鷹圖」系爭商標之圖形極相彷彿
          ，註冊第860149號即為據爭商標，既然二造商標（註
          冊第352297及860149號）已於市場上併存近7 年，即
          可知消費者對二造商標不致產生混淆誤認，當然即可
          推斷本案之系爭商標與據以異議商標自無產生混淆誤
          認之疑慮。
        (2)註冊第886604號及註冊第860149號於衣服產品中併存
          ：
          商標註冊第886604號「海鷹SEA EAGLE及圖」，其圖
          形與註冊第860149號之商標圖樣相較，皆以倒三角形
          之形態表現，同屬「展翅鷹圖」，且皆有黑白間隔之
          線條，若依舉重明輕之法理而言，註冊第886604 號
          之「鷹圖」當較本案系爭商標與據以異議商標近似之
          程度為高，然何以消費者皆可輕易區辨而無致生混淆
          誤認之虞，由此可證，註冊第886604號商標之存在當
          更能凸顯本案理應註冊之合法性。
        (3)原告在此特提供4 件商標如下以供鈞院參酌：
          商標註冊第679990號「FLYING EAGLE及圖」於衣服
            產品－其商標圖樣上之「鷹圖」與據以異議商標之
            「鷹圖」相較，雖皆為雙翅向外開展並成黑白間隔
            線條設計，然因形態有別，其於市場銷售至今近十
            年（申請日83年05月14日）皆易為消費者所區辨。
          服務標章註冊第110997號「FLYING EAGLE及圖」於
            服飾零售服務－其情形同項所述。
          商標註冊第658794號「FLYING EAGLE及圖」於衣服
            產品－其商標圖樣上之「鷹圖」與據以異議商標之
            「鷹圖」及系爭商標之「鳥圖」雖皆為雙翅向外開
            展並成黑白間隔線條設計，但因設計意匠各異，皆
            未使消費者產生混淆誤認之虞。
          商標註冊第661237號「老鷹圖形」於衣服產品－其
            商標圖樣上之「老鷹圖形」與據以異議商標之「鷹
            圖」相較，雖有雙翅向外開展並成黑白間隔線條，
            然因各具特色，故無使消費者產生混淆誤認之疑慮
            。
      4.復查本案系爭商標之圖形乃取自於商標註冊第677765號
        「COMMANDER & DEVICE」，該圖形與據爭商標之圖形不
        同已如前述，原告以系爭商標圖樣申請註冊於衣服、帽
        子、手套、鞋子、腰帶、鈕扣、皮包、運動用具、襪子
        、圍巾、毛巾等， 皆獲被告審查核准，且於衣服、襪
        子、帽子、手套、皮包、圍巾等產品類別中亦皆有二造
        商標併存之情形， 由此可知，被告多數委員認為二造
        商標非屬近似乃為不爭之事實。而今參加人一再指稱據
        以異議商標為一著名商標，然觀諸其所檢送之證據，大
        多數乃針對設計師GIORGIO ARMANI作報導，其廣告大多
        數出現為英文字「GIORGIO ARMANI」或「EMPORIO
        ARMANI 」商標字樣，僅有少數廣告出現「鷹圖」，如
        此看來，消費者對據爭商標之印象僅止於「GIORGIO
        ARMANI」或「EMPORIO ARMANI」英文字，而不會對該「
        鷹圖」留下深刻印象，因此消費者自無從比對，自不致
        於將系爭商標之圖與據以異議商標之圖產生混淆誤認之
        情形允無疑異。
        又，原告自民國83年使用系爭商標圖形於衣服產品以來
        至今近10年，皆無消費者將其與據爭商標之產品發生誤
        認誤購之情形，系爭商標商品之信譽及產品品質亦為消
        費者所認同及信賴，且商標法之立法旨意在保護消費者
        使不致誤認誤購仿襲商標之商品，而商標是否造成消費
        者混淆誤認，往往因審定人員之不同，而形成所謂「個
        案有別」之紛亂情形，事實上，是否造成消費者之混淆
        誤認，只有實際求證於公眾才屬客觀公正，僅依參加人
        主觀片面紙上談兵，其結果是否正確，自屬有疑。今參
        加人既未附上任何消費者因誤認系爭商標為參加人所製
        之商品等誤購事證，亦未為任何問卷調查之客觀求證，
        其所持論據自失於客觀、片面而不足採。
      5.綜上論結，本案系爭商標「亞周公司標章(二)」與據以異
        議之「EMPORIO ARMANI WITH EAGLE DEVICE WITH GA」
        商標，無論外觀或意匠均區別顯然，非屬近似商標，而
        以消費者對此類習見「鷹圖」商標之認知程度，其亦無
        混淆誤認之疑慮，系爭商標自無修正前商標法第37條第
        12款暨現行商標法第23條第1項第13款規定之適用，甚
        為明確。敬請將原處分及原決定均撤銷，以昭公允，並
        維原告之合法權益。
    (二)被告主張：
      1.按商標法第90條規定，本法修正施行前，已提出異議，
        尚未異議審定之案件，以本法修正施行前及本法修正施
        行後之規定均為違法事由為限，始撤銷其註冊；其程序
        依修正後之規定辦理。本案係92年11月28日商標法修正
        施行前，已提出異議尚未異議審定之案件，而系爭商標
        所涉之修正施行前商標法第37條第7 、12款，業經修正
        為現行商標法第23條第1 項第12、13款，於修正施行前
        後法條規定均為違法，合先敘明。
      2.修正前商標法第37條第12款規定，商標圖樣「相同或近
        似於他人同一商品或類似商品之註冊商標者」，不得申
        請註冊﹔商標法第23條第1 項第13款規定，商標「相同
        或近似於他人同一或類似商品或服務之註冊商標或申請
        在先之商標，有致相關消費者混淆誤認之虞者」，不得
        註冊。所謂有致相關消費者混淆誤認之虞，係指商標給
        予消費者的印象，可能致使消費者混淆而誤認商品／服
        務之來源，包括誤認來自不同來源的商品／服務以為來
        自同一來源，或者誤認二商標之使用人間存在關係企業
        、授權關係、加盟關係或其他類似關係。至於判斷是否
        有混淆誤之虞，被告公告之「混淆誤認之虞」審查基準
        ，列有各項相關參考因素。其中商標近似及商品類似二
        項要素，依前揭法條規定為必須具備之要件，其他參酌
        要素則視個案中是否存在而為斟酌。
      3.本案存在之相關因素之審酌：
        (1)商標是否近似暨其近似之程度：
          商標近似係指二商標予人之整體印象有其相近之處，
          若其標示在相同或類似的商品／服務上時，以具有普
          通知識經驗之消費者，於購買時施以普通之注意，可
          能會有所混淆而誤認二商品／服務來自同一來源或誤
          認不同來源之間有所關聯（前揭審查基準5.2.1 參照
          ）。商標近似之判斷得就二商標外觀、觀念及讀音為
          觀察。查本件系爭註冊第0000000號「亞周公司標章
          (二)」商標，與參加人據以異議註冊第474306號「
          EMPORIO ARMANI (a device mark)」、第860149號「
          GA＋EAGLE DEVICE（a devie mark）」商標相較，二
          者圖形外觀構圖意匠及設計態樣相彷，予人之觀感皆
          係雙翅開展並有黑白相間線條設計之抽象鳥類形象，
          且頭部均朝右，以具有普通知識經驗之消費者，於購
          買時施以普通所用之注意，有產生混同誤認之虞，應
          屬構成近似之商標。
        (2)商品是否類似暨其類似之程度：
          商品類似係指二個不同的商品，在功能、材料、產製
          者或其他因素上具有共同或關聯之處，如果標上相同
          或近似的商標，依一般社會通念及市場交易情形，易
          使商品消費者誤認其為來自相同或雖不相同但有關聯
          之來源，則此二個商品間即存在類似的關係（前揭審
          查基準5.3.1 參照）。本件系爭商標指定使用之衣服
          、襯衫、裙子、褲子、牛仔衣、運動服、外套、大衣
          、洋裝、套裝、毛衣、披肩、童裝、休閒服、衛生衣
          褲、雨衣、Ｔ恤、雪衣、針織衣、嬰兒服等商品，與
          據以異議商標指定使用之衣服等等商品，二者功能、
          用途相同，如標示相同或近似的商標，依一般社會通
          念及市場交易情形，極易使一般商品消費者誤認其為
          來自相同或雖不相同但有關聯之來源，二者指定使用
          之商品為同一或具高度類似關係。
        (3)相關消費者對商標之熟悉程度：
          相關消費者對商標之熟悉程度，繫於該商標使用之廣
          泛程度，原則上應由主張者提出相關使用事證證明之
          ，如相關消費者對衝突之二商標僅熟悉其中之一，則
          就該較為被熟悉之商標，應給予較大之保護（前揭審
          查基準5.6 參照）。本件據以異議商標係參加人首創
          使用於其所產製之服裝及其配件商品上，且該據以異
          議商標商品均由著名義大利設計師Giorgio Armani先
          生所設計，因其款式獨特高雅，頗受一般消費者之喜
          愛，復經參加人製作商品型錄及相關資料介紹報導，
          且透過我國報紙刊登廣告廣為宣傳行銷多年，該據以
          異議商標所表彰之信譽、品質及其知名度應已為我國
          境內相關事業及消費者所普遍認知，並經被告中台異
          字第887498 號商標異議審定書認定著名在案。然而
          ，系爭商標之使用情形則因原告並未提出相關事證而
          無法審認。是以，據以異議商標較諸系爭商標而言係
          消費者較熟悉之商標乙節足堪認定。
      4.本案綜合兩造商標圖樣近似、商品類似之程度，及相關
        消費者對各商標熟悉之程度等因素加以判斷，一般消費
        者極有可能誤認二商標而產生混淆誤認情事，應有前揭
        修正前商標法第37條第12款及現行商標法第23條第1 項
        第13款規定之適用。又本件商標既應依上開規定撤銷其
        註冊，則是否尚有修正前商標法第37條第7 款及現行商
        標法第23條第1 項第12款規定之情事，即毋庸論究，併
        予敘明。
      5.綜上論述，被告原處分洵無違誤，敬請駁回原告之訴。
    (三)參加人主張：
      1.系爭註冊第0000000號「亞周公司標章(二)」商標與原告
        據以異議「EMPORIO ARMANI（a Device mark）」 及「
        EAGLEDevice + GA 」商標構成近似。
        (1)按商標之近似，係指二商標予人之整體印象有其相近
          之處，或其標示在相同或類似的商品或服務上時，具
          有普通知識經驗之消費者，於購買時施以普通之注意
          ，在無二商標可資詳細比對之情形下，異時異地依腦
          海中殘存之印象隔離觀察，可能會有所混淆，而誤認
          二商標商品或服務來自同一來源或誤認不同來源之間
          有所關聯而言，亦即商標之是否近似，應就兩商標隔
          離觀察，有無混同誤認之虞以為斷，若兩商標之圖形
          、文字等主要部分及其聯合式大致相同，致隔離觀察
          使人易於誤認者，即不得謂非近似，此最高行政法院
          （改制前為行政法院）著有28年度判字第21號判例，
          可資參循。
        (2)系爭註冊第0000000 號「亞周公司標章(二)」商標係由
          一老鷹設計圖形所構成，系爭商標中之老鷹圖形頭部
          朝右，雙翅向外開展並成黑白間隔線條設計，而參加
          人據以異議「EMPORIO ARMANI（a device mark）」
          及「EAGLE Device + GA 」商標中主要圖形部分，亦
          為一頭部朝右，身體以黑白線條設計而翅膀為向外放
          射開展之老鷹圖。就系爭商標與參加人據以異議商標
          之圖形部分作比較，二者在頭部方向，翅膀開展及其
          線條設計、造型與結構均極相彷彿，一般消費者於購
          買時，施以普通所用之注意，在無詳細資料可作商標
          比對之情形下，依殘存於腦海中之印象，異時異地隔
          離觀察，實有造成混淆誤認之虞，兩造商標就外觀及
          設計意匠而言上構成近似。故原告所有註冊第
          0000000 號、第0000000 號、第0000000 號、第
          0000000 號、第0000000 號及第0000000 號商標，業
          經被告撤銷其註冊確定在案，且原告所有註冊第
          677765號「COMMANDER & DEVICE」商標亦經被告以中
          台評字第920609號商標評定書評決其註冊為無效，自
          足以說明系爭商標與參加人據以異議商標構成近似，
          有造成相關公眾及消費者產生混淆誤認之虞。
      2.系爭註冊第0000000號「亞周公司標章(二)」商標有致相
        關消費者與參加人據以異議商標產生混淆誤認，而有違
        修正前商標法第37條第12款與現行商標法第23條第1 項
        第13款之規定。按「商標圖樣相同或近似於他人同一商
        品或類似商品之註冊商標者，不得申請註冊」及「商標
        相同或近似於他人同一或類似商品或服務之註冊商標或
        申請在前之商標，有致相關消費者混淆誤認之虞者，不
        得註冊」，修正前商標法第37條第12款及現行商標法第
        23條第1 項第13款分別定有明文。現行商標法第23條第
        1 項第13款與修正前商標法第37條第12款之規定，適用
        上並無不同，均以相同或近似於他人使用於同一或類似
        商品之註冊商標，而有造成相關消費者產生混淆誤認之
        虞為要件。系爭商標既與據以異議商標構成近似且其所
        指定使用之商品與參加人註冊第474306號及第860149號
        商標所使用者復屬同一及類似，客觀上而言，系爭商標
        自易造成相關消費者就其所表彰之商品品質、來源或產
        製者與據以異議商標產生混淆，誤認為參加人或參加人
        授權之合作廠商所生產製造，而有誤購之虞，系爭商標
        依修正前商標法第37條第12款及現行商標法第23條第1
        項第13款之規定，自不應准予註冊。
      3.系爭註冊第0000000 號「亞周公司標章(二)」商標有致相
        關公眾與參加人據以異議商標產生混淆誤認之虞，依修
        正前商標法第37條第7 款與現行商標法第23條第1 項第
        12款前段之規定不應准予註冊。
        查據以異議商標已為國內相關公眾所熟知，屬著名商標
        ，業經被告於中台異字第887498號與第920464號商標異
        議審定書及中台評字第920401號商標評定書，予以論明
        。按「商標圖樣相同或近似於他人著名之商標或標章有
        致公眾混淆誤認之虞者，不得申請註冊」及「商標相同
        或近似於他人著名商標或標章，有致相關公眾混淆誤認
        之虞者，不得註冊」，修正前商標法第37條第7 款及現
        行商標法第23條第1 項第12款前段亦有明文。現行商標
        法第23條第1 項第12款前段規定之構成要件與修正前商
        標法第37條第7 款並無不同，則原告註冊使用與參加人
        已臻著名據以異議商標近似之系爭商標，於相同或類似
        之商品上，自會造成相關公眾就其所表彰之商品品質、
        來源或產製者與據以異議商標產生混淆，誤認為參加人
        或參加人授權之合作廠商所生產製造，而有誤購之虞，
        依修正前商標法第37條第7 款及現行商標法第23條第1
        項第12款前段之規定，系爭商標自不應准予註冊。
      4.商標審查係採個案原則，因其他商標註冊之事實情況不
        一，自不應予以任意比附援引，以為系爭商標應予註冊
        之理由。按商標之審查係採個案原則，各案含有老鷹設
        計圖形商標註冊之事實情況不同，不應任意以此類比，
        比附援引，故縱然有其他廠商亦以老鷹設計圖形為商標
        圖樣之一部分而獲准註冊，亦是該等商標註冊是否妥適
        之問題，並不表示系爭商標與據以異議商標不構成混淆
        誤認，而無違反修正前商標法第37條第7 款及第12 款
        與現行商標法第23條第1 項第12款前段及第13款之規定
        。原告以混淆近似之系爭商標申請註冊使用於與著名之
        據以異議商標相同及類似之商品上，自易造成相關公眾
        及消費者將系爭商標與據以異議商標產生混淆誤認，而
        有誤購之虞，系爭商標之註冊應予以撤銷。
      5.爰提呈參加理由如上，敬請依法判決原告之訴駁回，用
        保參加人及一般消費者之合法權益。
    理  由
一、按「本法中華民國92年4 月29日修正施行前，已提出異議，
    尚未異議審定之案件，以本法修正施行前及本法修正施行後
    之規定均為違法事由為限，始撤銷其註冊；其程序依修正後
    之規定辦理。」為現行商標法第90條所明定。又商標圖樣相
    同或近似於他人同一商品或類似商品之註冊商標者，不得申
    請註冊；及商標相同或近似於他人同一或類似商品或服務之
    註冊商標或申請在先之商標，有致相關消費者混淆誤認之虞
    者，不得註冊，復分別為修正前商標法第37條第12款及現行
    商標法第23條第1 項第13款本文所明定。
二、本件原告於91年11月29日以「亞周公司標章(二)」商標（圖樣
    如附圖1 所示），指定使用於當時商標法施行細則第49條所
    定商品及服務分類表第25類之衣服、襯衫、裙子、褲子、牛
    仔衣、運動服、外套、大衣、洋裝、套裝、毛衣、披肩、童
    裝、休閒服、衛生衣褲、雨衣、T 恤、雪衣、針織衣、嬰兒
    服等商品，向被告申請註冊，經被告核准列為審定第
    0000000 號商標；嗣參加人於92年11月14日以該審定商標有
    違當時商標法第37條第7 款、第12款之規定，檢具註冊第
    860149號商標、註冊第474306號商標（圖樣如附圖2 所示）
    ，對之提出異議，案經被告審查，認系爭商標與據以異議諸
    商標相較，二者圖樣上之圖形外觀構圖意匠及設計態樣相彷
    ，予人之觀感皆係雙翅開展並有黑白相間線條設計之抽象鳥
    類形象，頭部復均朝向右方，應屬構成近似之商標；又系爭
    商標指定使用之衣服、襯衫等商品，與據以異議商標指定使
    用之衣服等商品，依一般社會通念及市場交易情形，二者應
    屬同一或類似商品；另據以異議商標係參加人首創使用於其
    所產製之服裝及其配件商品上，且該據以異議商標商品均由
    著名之義大利設計師Giorgio Armani先生所設計，其所表彰
    之信譽、品質及其知名度應已為我國境內相關事業及消費者
    所普遍認知；是綜合兩造商標圖樣近似、商品類似之程度，
    及相關消費者對各商標熟悉之程度等因素加以判斷，一般消
    費者極有可能產生混淆誤認情事，應有修正前商標法第37
    條第12款及現行商標法第23條第1 項第13款規定之適用；乃
    為系爭商標之註冊應予撤銷之處分。原告不服，依序提起訴
    願及行政訴訟；兩造及參加人之主張，各如事實欄所載，其
    爭點厥為系爭商標是否有修正前商標法第37條第12款及現行
    商標法第23條第1 項第13款規定不得註冊之事由？
三、經查，鷹固為大自然產物，本身不具獨創性，然無論系爭商
    標或據以異議之諸商標，均非直接擷取自然界之鷹作為圖形
    之部分，即均經設計，且系爭商標圖樣，係由一類似鳥類造
    型之黑色圖形所構成，該鳥類造型之頭部朝向右方，一對翅
    膀分向左右展開且為黑白相間者；據以異議之註冊第860149
    號商標圖樣係由一類似鳥類造型之黑色圖形所構成，該鳥類
    造型之頭部朝向右方，一對翅膀亦分向左右展開且為黑白相
    間，其圖形中有反白之外文「GA」者。就二者商標圖樣上之
    圖形相較，其均以粗黑線條為構圖呈現，且均為頭部朝右，
    翅膀黑白相間且分向左右展開之黑（白）色鳥類造型，僅系
    爭商標之圖形略為扁平及據以異議商標之圖形有反白（黑）
    之外文「GA」之區別，故二者異時異地隔離觀察，應屬構成
    近似之商標；再就系爭商標與另一據以異議註冊第474306
    號「EMPORIO ARMANI (a devie mark) 」商標圖樣相較，據
    以異議商標圖樣亦係由一類似鳥類造型之黑色圖形及於其左
    右加以外文字「EMPORIO 」、「ARMANI」所組成，而該鳥類
    造型之頭部亦朝向右方，一對翅膀亦分向左右展開且為黑白
    相間，圖形中並有反白之外文「GA」者；二者均有頭部朝右
    、翅膀黑白相間且分向左右開展之黑色鳥類造型，且該鳥類
    之造型均以線條方式表現；雖該據以異議商標之圖形除該類
    似鳥類造型之黑色圖形外另於其左右加以外文字「EMPORIO
    」及「ARMANI」，然因該二外文係置於圖形之兩側，消費者
    易注意及中間圖形，故二者異時異地隔離觀察，仍屬構成近
    似之商標。綜觀二造商標整體予人寓目印象極相彷彿，於異
    時異地隔離觀察，外觀上應屬近似之商標，復均指定使用於
    襪子等同一或類似商品，應有違修正前商標法第37條第12款
    之規定。又衡酌二造商標之近似程度高，復均指定使用於同
    一或類似商品，客觀上有使相關消費者對其所表彰之商品來
    源或產製主體與參加人產生混淆誤認之虞，亦有現行商標法
    第23條第1 項第13款規定之適用。至原告所舉以「鷹圖」為
    商標圖樣，指定使用於皮件、鞋子、衣服或手套等產品之案
    例，核與本件二造之商標圖樣仍有極大差異，且基於商標審
    查個案拘束原則，要難比附援引，執為系爭商標亦應准予註
    冊之論據。是原告所訴，核不足採。
四、綜上所述，系爭商標有修正前商標法第37條第12款及現行商
    標法第23條第1 項第13款規定不得註冊之事由；原告所訴，
    核不足採。從而，被告所為系爭商標之註冊應予撤銷之處分
    ，洵無違誤，訴願決定予以維持，亦無不合。原告訴請撤銷
    訴願決定及原處分，為無理由，應予駁回。又系爭商標既應
    依上開規定撤銷其註冊，則是否尚有修正前商標法第37條第
    7 款及現行商標法第23條第1 項第12款規定之情事，即毋庸
    論究，併予敘明。
據上論結，本件原告之訴為無理由，依行政訴訟法第98條第3 項
前段，判決如主文。
中    華    民    國    95    年     9    月    6     日
                    第二庭審判長法  官  徐  瑞  晃
                                法  官  蕭  惠  芳
                                法  官  李  得  灶
上為正本係照原本作成。
如不服本判決，應於送達後20日內向本院提出上訴狀並表明上訴
理由，如於本判決宣示後送達前提起上訴者，應於判決送達後20
日內補提上訴理由書（須按他造人數附繕本）。
中    華    民    國    95    年     9    月   14     日
                                書記官  陳  清  容


司法院資訊處製作；財團法人民間司法改革基金會備份。
